【裁判字號】    98,判,840
【裁判日期】    980730
【裁判案由】    勞工保險條例
【裁判全文】
最  高  行  政  法  院  判  決
                                       98年度判字第840號
再 審原 告  臺北市政府
代  表  人  甲○○
訴訟代理人  李念祖律師
            劉昌坪律師
            黃翰威律師
再 審被 告  勞工保險局
代  表  人  乙○○
上列當事人間勞工保險條例事件，再審原告對於中華民國96年6
月28日本院96年度判字第1135號判決，提起再審之訴，本院判決
如下：
    主  文
再審之訴駁回。
再審訴訟費用由再審原告負擔。
    理  由
一、再審被告以再審原告依法應負擔民國92年1月至12月份各類
    被保險人勞工保險及就業保險補助款，乃以附表所示之函文
    （下稱原處分）及繳款單，通知再審原告依規定撥付，總計
    新臺幣（下同）42億1,684萬0,129元。再審原告不服，提起
    訴願，經遭駁回，循序提起本件行政訴訟，經本院96年度判
    字第1135號判決駁回（下稱原判決），再審原告不服，以原
    判決有行政訴訟法第273條第1項第1款再審事由，對之提起
    再審之訴。
二、再審原告起訴主張：(一)、全民健康保險及勞工保險同屬國家
    依憲法規定所設之社會福利制度，憲法就該制度所設之基本
    精神及司法院釋字第550號之解釋，應於全民健康保險及勞
    工保險一體適用；且該解釋係以再審原告照顧轄區內居民之
    義務，可藉由健保補助款之繳納獲得實現為由，認再審原告
    應與中央協力負擔轄區內居民之健保補助款。該解釋既使用
    「居民」一詞，顯見其所強調者乃係被保險人因「居住」於
    行政轄區內而與地方自治團體所具有之生活關連性，非以投
    保單位對地方自治團體具有經濟上或稅收上貢獻為由，肯認
    地方自治團體應負擔健保補助款；又地方制度法第18條、社
    會救助法第18條、第19條，均明定社會服務與社會救助係屬
    直轄市之「自治事項」，且明定地方自治團體係以「戶籍所
    在地」為標準，負擔醫療補助與低收入戶之保險費，而非以
    「經濟貢獻」或「稅收貢獻」為標準，足證以投保單位登記
    地作為地方自治團體應否負擔健保補助款之標準，已違背司
    法院釋字第550號解釋及地方制度法之相關規定。原判決於
    適用勞工保險條例第15條之規定時，曲解司法院釋字第550
    號解釋意旨，並認再審原告應補助之投保對象範圍應以「設
    籍於再審原告行政轄區之居民為限」之意旨與本件無涉，逕
    認再審被告得以法無明文之「投保單位所在地」為標準，計
    算再審原告應負擔之補助款，其適用法規顯牴觸司法院釋字
    第550號解釋及勞工保險條例第15條規定，核屬適用法規不
    當。又原判決以被保險人對地方自治團體具有稅收貢獻為由
    ，認定再審被告可以「投保單位所在地」為標準，要求再審
    原告須負擔非設籍且居住於再審原告轄區內事實之被保險人
    之勞保補助款，顯然已違反司法院釋字第550號解釋意旨，
    其適用法規顯有錯誤。(二)、司法院釋字第415號、542號解釋
    均未涉及地方自治事項，且與本件事實不同，本件無從比附
    援引；況各該解釋之基礎亦均係立於「居住之事實」、「共
    同生活之事實」之上。原判決認各該解釋均不以設籍與否作
    為認定是否為居民之唯一標準，其顯就各該解釋所強調之「
    居住事實」略而不論，並以曲解後之解釋意旨，強加於本件
    適用，無視有關地方自治「居民」向以「設籍」為判斷之標
    準，顯有曲解司法院釋字第415號、第542號解釋之違法，核
    屬適用法規不當。(三)、原判決認勞保補助款係以勞工為加保
    對象，而勞工保險條例（就業保險法準用）規定勞工應以其
    雇主或所屬機構團體為投保單位參加勞保，故再審被告以投
    保單位所在地臺北市之勞工為再審原告應補助之對象，計算
    再審原告應負擔之勞保補助款，於法有據。惟原判決並未明
    確敘明以「投保單位所在地」為計算標準之依據為何，復漏
    未斟酌再審原告所提「勞保補助款之範圍計算，應以設籍在
    再審原告轄區之被保險人為限，而與投保單位所在為何，無
    任何關係」之主張，適用法規亦有未當。(四)、按勞工保險條
    例第6條第1項第1款至第7款、第8條第1項第1款至第4款、第
    9條之1及就業保險法第5條之規定，乃規定被保險人之分類
    ，僅係有關被保險人如何「加保」之規範，與再審原告補助
    對象之範圍無關，是被保險人以「勞工身分參加勞工保險」
    與以「居民之身分接受補助」二者乃不同之法律關係。原判
    決竟將上開被保險人、雇主與再審被告間之「加保」法律關
    係，套用於被保險人與再審原告間之「補助」法律關係，逕
    認再審被告以「投保單位所在地」為計算標準之見解為適當
    ，顯牴觸上開規定，並將被保險人「加保」與地方自治團體
    「補助」兩者混為一談，自有適用法規不當之違法。(五)、司
    法院釋字第550號解釋理由書援引地方制度法第18條第3款第
    1目之規定，作為與「居民」生活關係更為密切之地方自治
    團體負擔健保補助款義務之合憲性基礎，則應自地方制度法
    相關規定探求該解釋中「居民」之定義。參酌該解釋理由書
    將同屬社會保險性質之健保視為直轄市社會福利事項之一環
    ，地方制度法第16條第4款規定僅「直轄市市民」方得享有
    直轄市社會福利與醫療衛生事項之權利及同法第15條直轄市
    市民定義等相關規定，足見應由再審原告負擔之勞保補助款
    範圍，應以設籍於再審原告自治區域內之人民為限。惟原判
    決於適用地方制度法第18條第3款第1目、第16條第4款之規
    定時，未查同法第15條所指直轄市市民係指「設籍」於直轄
    市之中華民國國民之規定，率認再審原告之主張無理由，自
    有適用地方制度法第15條、第16條及第18條不當之違法。另
    再審原告於原審所引據之內政部89年函釋，雖係在解釋地方
    制度法第4條「聚居」之定義，然基於各地方自治團體間權
    利義務對等之考量，仍有參考價值；另引據之有關地方自治
    團體「居民」之國外立法例，雖非國內之法律規範，然於我
    國相關法律並無明文規定之情形下，似亦可視為行政法之法
    理而予援用。況我國有關社會福利法規，多係以戶籍作為各
    地方自治團體負擔各該福利義務之區分基礎，依體系解釋原
    則與顧及法律整體規範之一致性，原審於解釋「居民」之概
    念時，自應審酌該相關規定。惟原判決竟以再審原告提出之
    內政部89年函釋及外國立法例均無足採，且因勞工保險條例
    及就業保險法均無明文規定應以設籍為地方自治團體負擔各
    該福利之準據為由，而未採信再審原告之主張，其解釋適用
    司法院釋字第550號解釋所謂「居民」之概念，自難謂周全
    、正確。(六)、依地方制度法第3章第1節規定，地方自治團體
    有義務照顧轄區內居民之醫療需求，地方自治團體即應為其
    繳納勞保補助款，以照顧其醫療需求，無需另以投保單位是
    否設於地方自治團體轄區或是否對於地方自治團體有無稅收
    上之貢獻為標準。原判決有違一般地方自治之法理。(七)、84
    年2月28日修正公布勞工保險條例第15條規定係「為使相關
    社會保險勞雇負擔比例一致及為避免勞工保險費負擔遽增，
    應採取漸進方式調整，爰將分擔比例加以修正之」，故有關
    負擔比例之調整，顯非如原判決所云「將投保單位應負擔之
    保險費轉歸政府負擔」而已。惟原判決曲解該次修正理由，
    且未審酌再審原告於原審提出「勞工保險條例立法沿革、立
    法過程」與「是否以投保單位為計算基礎」無涉之理由，亦
    未審酌再審原告所提出之具有明確立法資料佐證之主張，而
    採納再審被告望文生義之見解，逕為違背勞工保險條例第15
    條修法意旨之解釋，顯屬適用法規錯誤。(八)、原判決未查財
    政收支劃分法第8條於88年修正後，已將營業稅改為國稅之
    事實，逕以再審原告既已對轄內營利事業之營業額徵收或受
    分配稅收統籌分配為由，而認以「投保單位所在地」作為計
    算再審原告負擔勞保補助款之標準為適當，實屬適用財政收
    支劃分法第8條顯有錯誤。(九)、再審被告僅以行政便宜及行
    政上經濟為由，認以「投保單位所在地」作為計算再審原告
    負擔勞保補助款之標準為適當，顯無視再審原告轄區內居民
    享受再審原告提供福利照顧之基本權利及地方制度法第15條
    以「設籍」為直轄市民之唯一標準之規定，並使再審原告喪
    失財政自主能力，造成地方制度法所涉中央與地方分權之垂
    直權力分立制度之崩解。是再審被告以「投保單位所在地」
    計算再審原告負擔勞保補助款之標準，實已逾越並濫用憲法
    及法律所賦予之職權，自屬違憲。原判決竟認再審被告所採
    之行政便宜及經濟之理由為正當，未就其本於濫用權力之法
    律解釋所為之行政處分，進行合法性之審查，致侵害人民基
    本權利及破壞權力分立體制，實已與憲法所設保障人權及權
    力分立制度相牴觸。爰請廢棄原判決，撤銷訴願決定及原處
    分等語。
三、再審被告答辯意旨略謂：再審原告所提再審理由，除重複前
    訴訟程序之理由外，餘所指摘原判決之事項，均僅係法律見
    解上之歧異，非再審理由，並未具體指明原判決適用法規顯
    有錯誤之依據，其再審並不合法。且原判決並無適用司法院
    釋字第550號不當之問題，再審原告對於司法院釋字第550號
    解釋隻言片語，大作文章，進而認為補助之對象僅以戶籍於
    其轄區內之居民為限云云，實過於狹隘且曲解該號解釋意旨
    。又參照司法院釋字第415號、第542號解釋，大法官對於「
    居民」、「居住」等權義認定之範疇，不當然以設籍為唯一
    之認定基準，即可獲得佐證。故再審原告圖以設籍為其補助
    範圍之主張，實屬無據。其次，自勞工保險條例第6條第1項
    之規定足見，勞工保險係以團體保險方式經營，以雇主或所
    屬團體或所屬機構為投保單位，並由渠等投保單位辦理保險
    對象各項保險之異動及保險費之收繳。其整體之法規、計費
    及補助等架構，均以投保單位為基礎單位。由此可知，立法
    者本來就已規劃由投保單位負擔保險費，並隱含以投保單位
    為計算基準之意旨。是原判決以投保單位所在地臺北市之勞
    工為再審原告應補助之對象，計算其應負擔系爭保險費補助
    款，於法有據。再者，考慮勞工保險係團體保險之性質，以
    投保單位為保險費之計算基準，乃當然之解釋，原判決依勞
    保條例第6條第1款至第7款、第2項及第3項、第8條第1項第1
    款至第4款、第9條之1及就業保險法對於各類被保險人按其
    所依附投保單位之不同，而有不同之分類，再依勞保制度之
    規劃對於勞保條例第15條為立法目的及體系解釋，認為再審
    被告以投保單位所在地臺北市，作為再審原告應負擔系爭保
    險費補助款之認定依據，依法應屬適當，核無再審原告指稱
    將被保險人「加保」與地方自治團體「補助」混為一談之情
    事。又地方制度法第15條所稱設籍在直轄市者，為直轄市市
    民，而非直轄市居民，故司法院釋字第550號解釋之居民自
    不能以設籍為限。況司法院釋字第550號解釋非以地方制度
    法第18條第3款第1目之規定，作為與「居民」生活關係更為
    密切之地方自治團體，負擔健保費義務之合憲性基礎，故司
    法院釋字第550號解釋所謂居民之定義，不應自地方制度法
    相關規定予以探求。另再審原告主張原判決以投保單位為所
    在地作為計算標準顯與權力分立原則有違，錯誤適用司法院
    釋字第550號且曲解勞工保險條例第15條之修正理由等語，
    求為判決駁回再審原告之訴。
四、按當事人對於本院判決提起再審之訴，必須具有行政訴訟法
    第273條第1項所列各款情形之一者，始得為之。而所謂「適
    用法規顯有錯誤者」，係指原判決所適用之法規與該案應適
    用之現行法規相違背，或與解釋、判例有所牴觸者而言。至
    於法律上見解之歧異，再審原告對之縱有爭執，要難謂為適
    用法規錯誤，自不得據為再審理由。查本件原判決係略以：
    「按勞工保險為社會保險，而我國社會保險制度，自創設以
    來，參考世界各國已實施之經驗，並基於社會安全之考量，
    在保險費之支付上，乃規範由被保險人、雇主及政府三方面
    各依一定比例分擔；並財政收支劃分法第4條附表二、丙、
    直轄市支出項目，第10目明定社會福利支出，包括「辦理社
    會保險、社會救助、福利服務、國民就業、醫療保健等事業
    及補助之支出均屬之」；加以憲法第19條規定人民有依法律
    納稅之義務。其所稱人民，包括自然人與法人，甚至非法人
    組織之營利事業。彼等對於中央政府或地方政府均有依法律
    納稅之義務。就地方政府而言，彼等乃其地區內之居民或住
    民，地方政府對於彼等有徵稅之權力，亦有對於彼等提供公
    共服務之義務，或為履行照顧彼等之義務而分擔社會保險（
    勞工保險）部分保險費，以共同承擔社會福利政策之執行。
    從而不得將納稅者，任意排除其享受公共服務或由地方政府
    分擔社會保險部分保險費之權利。法人等營利事業之成員，
    與法人等營利事業間實質上存在共生共榮關係，其為營利事
    業創造利潤，即為政府增加稅收，營利事業所在地之地方政
    府，對營利事業之營業額徵收或因之而受分配稅收統籌分配
    款，若不對營利事業之成員及其眷屬分擔保險費，而由其他
    未對營利事業之營業額徵收或因之而受分配稅收統籌分配款
    之地方政府負擔，將造成權利與義務失衡情形，反有違公平
    正義原則。故勞工保險條例第15條所稱保險費應由直轄市政
    府補助部分，解釋上認應以投保單位為基準，即以投保單位
    所在地在直轄市之勞工作為直轄市政府依本條所應補助之範
    圍，不僅合於憲法規定中央與地方共同建立社會安全制度之
    意旨，亦無侵害直轄市政府財政自主權之情。至司法院釋字
    第550號解釋除其係針對全民健康保險法第27條而非勞工保
    險條例第15條規定所為之解釋外，並此號解釋主要係闡述全
    民健康保險法第27條所為由地方政府補助保險費之規定，符
    合憲法規定；並指明全民健康保險法第27條所定補助各類被
    保險人保險費之比例屬於立法裁量事項，除顯有不當者外，
    不生牴觸憲法之問題；惟立法機關於修訂相關法律時，應予
    地方政府人員列席此類立法程序表示意見之機會；至於如何
    界定直轄市政府負擔保險費補助範圍，則未在本號解釋範圍
    ；加以勞工保險係以勞雇關係為前提之社會保險，其與勞動
    關係之連結，遠超過與戶籍或實際居住地之連結，故針對全
    民健康保險法所為之司法院釋字第550號解釋，就勞工保險
    條例第15條所規範應由直轄市政府補助之保險費，其範圍究
    應如何界定之解釋，自無從逕予援引。本件原審判決已就依
    勞工保險條例第15條規定之立法目的、體系及立法協商過程
    ，詳述應按投保單位所在地在臺北市之勞工作為再審原告本
    件所應補助勞保費金額計算基礎之理由，並無不合，亦無上
    訴意旨所稱理由不備或適用法規不當或引用相關立法資料不
    當之違法。至司法院釋字第550號解釋，並不宜直接援為如
    何界定本件關於勞工保險條例第15條所定直轄市政府補助勞
    工保險費範圍之依據，故上訴意旨援引此號解釋為指摘部分
    ，核屬本院所不採之歧異見解，故其據以指摘原審判決違法
    ，尚無可採。至原審判決就司法院釋字第415號、542號解釋
    及內政部89年8月11日台（89）內民字第8906546號函所為推
    衍闡述，暨關於地方制度法第16條、第17條規定之援引，乃
    為說明本件縱依司法院釋字第550號解釋所闡述「居民」之
    意旨，以界定直轄市政府應補助勞工保險費之範圍，亦無從
    採取再審原告所為以「設籍」為基準之主張，核其論述不僅
    無再審原告所稱曲解該二號解釋或函釋或違背上述地方制度
    法規定情事，況司法院釋字第550號解釋並無從逕援為勞工
    保險條例第15條所規定補助費範圍界定之論據，故上訴意旨
    此部分之指摘，亦因與判決結論無影響，故其據以指摘原審
    判決違法，自無可採。又原審判決就勞工保險條例第15條所
    定直轄市政府補助範圍之界定基準，係分別從法律之體系、
    目的、立法過程等詳述應採取以投保單位為基準之理由，並
    就再審原告關於應以設籍為基準之主張，何以不足採取，分
    別予以指駁甚明；並因綜合全部之論述理由，認勞工保險主
    管機關所為認定因屬妥適，故謂行政法院在作行政處分合法
    審查時，除其有逾越職權或濫用權力外，不得任意否定其選
    擇決定的妥適性等語，而非不就行政行為之合法性為司法審
    查，故上訴意旨據以指摘原審判決違法云云，亦無可採。綜
    上所述，再審被告以投保單位在臺北市，作為再審原告應負
    擔系爭保險費補助款之認定依據，依法並無不合；而處分機
    關未告知救濟期間或告知錯誤未為更正，致相對人或利害關
    係人遲誤者，如自處分書送達後1年內聲明不服時，視為於
    法定期間內所為。復為行政程序法第98條第3項所明定，故
    原審判決以再審原告針對如附表所示行政處分提起訴願已否
    逾期，分別為再審原告在原審之訴部分不合法、部分無理由
    之論述，而將再審原告在原審之訴均予駁回，核無違誤。」
    等語為得心證之理由，判決駁回再審原告之上訴。經核原判
    決所適用之法規與該案應適用之法規並不相違背，與判例、
    函釋、解釋意旨亦無相牴觸之情形。且查再審原告雖以原判
    決將地方自治團體為被保險人繳納勞保補助款之義務與被保
    險人之稅收上貢獻相連結，違背地方自治團體照顧居民醫療
    需求之基本原則及依地方制度法第3章第1節規定，不問有無
    稅收上之貢獻，地方自治團體均需為其居民繳納勞保補助款
    ，以提供滿足其醫療之基本照顧云云。惟按「保險人每月按
    投保單位申報之被保險人投保薪資金額、分別計算應繳之保
    險費，按期繕具載有計算說明之保險費繳款單，於次月25日
    前分發投保單位繳納。」、「中央及直轄市政府依本條例第
    15條規定，應補助之保險費，由保險人按月開具保險費繳款
    單，於次月底前送請中央及直轄市政府依規定撥付。」勞工
    保險條例施行細則第36條、第43條第1項分別定有明文，足
    見再審原告係依再審被告開具之保險費繳款單繳納，而再審
    被告又係依投保單位申報之被保險人為收費對象，而不問其
    戶籍所在，再審原告對於勞保被保險人所屬之投保單位不在
    再審原告轄區者，並無為其繳納勞保補助款之情事；再者，
    未參加或非參加勞保之居民，再審原告亦無為其繳納勞保補
    助款之可能。再審原告另主張原判決以「投保單位所在地」
    作為計算再審原告負擔勞保費補助款，使再審原告喪失財政
    自主能力，造成地方制度法所涉中央與地方分權之垂直權力
    分立制度之崩解，顯不符權力分立原則一節，參照司法院釋
    字第550號解釋意旨，地方自治團體受憲法制度保障，其施
    政所需之經費負擔乃涉及財政自主權之事項，固有法律保留
    原則之適用，但於不侵害其自主權核心領域之限度內，基於
    國家整體施政之需要，對地方負有協力義務之保險事項，中
    央依據法律使地方分擔保險費之補助，尚非憲法所不許。則
    再審被告基於行政便宜，以投保單位所在地作為計算再審原
    告負擔勞保補助款之標準，亦難謂與權力分立之原則有違。
    再審原告以其法律上見解之歧異，執前程序所為主張，並為
    原判決所不採之事由再行爭執，揆諸前開說明，應認其再審
    之訴為顯無再審理由。
五、據上論結，本件再審之訴為無理由，依行政訴訟法第278條
    第2項、第98條第1項前段規定，判決如主文。
中    華    民    國    98    年    7     月    30    日
                    最高行政法院第六庭
                        審判長法官  吳  明  鴻
                              法官  黃  本  仁
                              法官  林  茂  權
                              法官  侯  東  昇
                              法官  黃  秋  鴻
以  上  正  本  證  明  與  原  本  無  異
中    華    民    國    98    年    7     月    31    日
                              書記官  王  福  瀛


司法院資訊處製作；財團法人民間司法改革基金會備份。
